---
title: "Exercice 2.01"
author: "Clément Poupelin"
date: "2025-03-03"
date-modified: "`r Sys.Date()`"
format: 
  html:
    embed-resources: false
    toc: true
    code-fold: true
    code-summary: "Show the code"
    code-tools: true
    toc-location: right
    page-layout: article
    code-overflow: wrap
toc: true
number-sections: false
editor: visual
categories: ["Fiche 2", "Marche aléatoire", "Signal linéraire bruité"]
image: ""
description: "L'objectif de ce document est détudier la différence dans l'estimation de la tendance par régression linéaire entre une **marche aléatoire** et un **signal linéraire bruité**"
---

# Intervenant.e.s

### Rédaction

-   **Clément Poupelin**, [clementjc.poupelin\@gmail.com](mailto:clementjc.poupelin@gmail.com){.email}\

### Relecture

-   

# Setup

:::: panel-tabset
## Packages

```{r, setup, warning=FALSE, message=FALSE}
# Données
library(dplyr)        # manipulation des données

# Esthétique
library(latex2exp)   ## TeX
library(ggplot2)     ## ggplot
```

## Fonctions

::: panel-tabset
### Marche aléatoire

```{r}
random_walk <- function(n, delta) {
  w <- rnorm(n)  
  drift <- delta * seq(1, n)  
  
  x <- drift + cumsum(w)
  return(x)  
}
```

### Signal linéaire bruité

```{r}
noisy_serie <- function(n, delta) {
  w <- rnorm(n, sd = 1)  
  drift <- delta * seq(1, n) 
  
  x <- drift + w
  return(x)  
}
```

### Plot des simulations

```{r}
plot_simulation_time_series <- function(data, main_title, y_lab) {
  plot_data <- data.frame(
    Time = rep(1:n, I),
    Value = as.vector(data),
    Group = rep(1:I, each = n)
  )
  
  ggplot(plot_data, aes(
    x = Time,
    y = Value,
    group = Group,
    color = factor(Group)
  )) +
    geom_line() +
    scale_color_viridis_d(name = "Time séries")  +
    labs(title = main_title,
    x = "Time",
    y = y_lab) +
    theme_minimal() + 
    theme(legend.title = element_text(size = 18),
          legend.text = element_text(size = 12),
          axis.title = element_text(size = 16),
          axis.text = element_text(size = 14),
          plot.title = element_text(size = 18, face = "bold"))
  
}
```

### Plot des estimations 
```{r}
plot_estimations <- function(coeff, theo_trend_x.pos, theo_trend_y.pos) {
  time <- seq(1, n)
  
  sim_data <- data.frame(
    time = rep(time, I),
    value = unlist(lapply(1:I, function(i)
      coeff[i] * time)),
    group = rep(1:I, each = n)
  )
  
  theoretical_trend <- data.frame(time = time,
                                  value = 0.01 * time,
                                  group = "Theoretical Trend")
  
  p <- ggplot(sim_data, aes(
    x = time,
    y = value,
    group = group,
    color = factor(group)
  )) +
    geom_line(size = .5, color = "orange") +
    geom_line(
      data = theoretical_trend,
      aes(x = time, y = value),
      color = "red",
      linetype = "dashed",
      size = 1.
    ) +
    labs(
      title = "Graphe of the estimations",
      x = "Time",
      y = "Estimated values",
      color = "Simulated Curves"
    ) +
    scale_color_manual(values = rep("orange", I)) +
    theme_minimal() +
    theme(legend.position = "topleft") +
    annotate(
      "text",
      x = theo_trend_x.pos,
      y = theo_trend_y.pos,
      label = TeX("Theoretical trend$\\delta t = 0.01t$"),
      color = "red",
      hjust = 0
    )
  return(p)
}
```


:::

## Seed

```{r}
set.seed(140400)
```
::::

# Données

Pour cette exercice, nous allons étudier deux types de séries temporelles : **les marches aléatoires** et **les signaux linéaires bruités**.

Pour cela nous allons simuler :

-   dix marches aléatoires $(x^1_t)_t$de la forme $x^1_t = \delta + w_t$ avec dérive de longueur $n=100$, de paramètre $\delta=.01$ et de variance $\sigma_W^2 = 1$ pour le bruit.

-   dix séries $(x^2_t)_t$ de la forme $x^2_t = \delta t + w_t$ (tendance + bruit blanc) de longueur $n = 100$, de paramètre $\delta = .01$ et de variance $\sigma^2_W = 1$

::: callout-note
Si on pose que $x_0 = w_0$, on peut écrire notre marche aléatoire comme $x_t = \delta t + \sum_{i=0}^{t}w_i$
:::

```{r}
n <- 100      ## length    
delta <- .01  ## drift parameter   
I <- 10       ## number of series
```

::: panel-tabset
## Marche aléatoire

```{r}
sim <- t(simplify2array(lapply(1:I, function(i) random_walk(n, delta))))

```

```{r, fig.height=8, fig.width=12}
plot_simulation_time_series(sim, main_title = TeX(paste("Simulation of", I, "Random Walks with drift $\\delta$ =", delta)), y_lab = "Random Walk")
```

## Signal linéaire bruité

```{r}
sim2 <- t(simplify2array(lapply(1:I, function(i) noisy_serie(n, delta))))
```

```{r, fig.height=8, fig.width=12}
plot_simulation_time_series(sim2, main_title = paste("Simulation of", I, "linear noisy series"), y_lab = "Noisy serie")
```
:::

# Estimation du modèle de régression linéaire

Pour les deux types de séries, nous allons estimer le modèle de régression linéaire $$x^\xi_t = \beta t + w_t \quad \text{pour} \quad \xi=1,2$$

::: panel-tabset
## Marche aléatoire

```{r, warning=FALSE, message=FALSE}
sim_coeff <- apply(sim, 1, function(x) {
  mod <- lm(x ~ 0 + seq(1, n)) 
  return(mod$coefficients)  
})

df_sim_coeff <- data.frame(coeff = paste("beta_", seq(1,10)), estimation = round(sim_coeff, 3))

t(df_sim_coeff) %>% DT::datatable()
sim_coeff %>% summary()
```
:::: success-header
::: success-icon
:::

Résultats
::::

::: success
Nous pouvons constater ici que les dix estimations varient entre $-0.21$ et $0.18$ avec une moyenne à $0.002$ alors que notre tendance théorique est à $.01$.
:::


## Signal linéaire bruité

```{r, warning=FALSE, message=FALSE}
sim2_coeff <- apply(sim2, 1, function(x) {
  mod <- lm(x ~ 0 + seq(1, n))  
  return(mod$coefficients)  
})
df_sim2_coeff <- data.frame(coeff = paste("beta_", seq(1,10)), estimation = round(sim2_coeff, 3))

t(df_sim2_coeff) %>% DT::datatable()
sim2_coeff %>% summary()
```
:::: success-header
::: success-icon
:::

Résultats
::::

::: success
Nous pouvons constater ici que les dix estimations son proche de $.01$ qui est notre tendance théorique.
:::

:::

Avec ces résulats, nous pouvons par la suite représenter sur un même graphique dix droites représentant l'évolution de nos séries à partir de nos dix estimations et une droite avec l'évolution de la série avec la tendance théorique $\delta t=.01t$.

::::::::: panel-tabset
## Marche aléatoire

```{r, warning=FALSE, message=FALSE}
plot_estimations(sim_coeff, 5, 9)
```

:::: success-header
::: success-icon
:::

Résultats
::::

::: success
Nous pouvons facilement voir que les estimations ne semble pas du tout suivre la tendance moyenne théoriques.\
La variance des estimations semble même croitre au cours du temps.
:::

## Signal linéaire bruité

```{r, warning=FALSE, message=FALSE}
plot_estimations(sim2_coeff, 0.2, 0.5)
```

:::: success-header
::: success-icon
:::

Résultats
::::

::: success
Nous constatons ici que l'estimation semble très bien fonctionner avec des lignes qui semblent toutes proches de la tendance moyenne théorique.
:::
:::::::::

# Conclusion

Nous avons pu voir avec cette exercice que la tendance théorique (le drift) est mieux estimée par régression linéaire dans le cas d'un signal bruité que celui de la marche aléatoire.

Cela s'explique par le fait que, dans le cas de la marche aléatoire, la variance de $x_t$ croît linéairement avec le temps. En effet, \begin{align*} 
Var(x_t) &= Var(\delta t + \sum_{i=0}^{t}w_i)\\
&= Var(\sum_{i=0}^{t}w_i)\\ 
&= \sum_{i=0}^{t}Var(w_i)\\ 
&= \sum_{i=0}^{t}\sigma^2_w\\ 
&= t\sigma^2_w 
\end{align*}

Cela fait donc défaut à l'hypothèse d'homoscédacité (la variance des erreurs est la même pour chaque observation) cruciale pour la régression linéaire.

Par contre, du côté du signal bruité on conserve l'homoscédacité avec le cas très idéal du bruit iid (indépendant et identiquement distribué) et gaussien.

# Session info

```{r}
sessioninfo::session_info(pkgs = "attached")
```
