---
title: "Fiche 03"
author: "Clément Poupelin"
date: "2025-02-xx"
date-modified: "`r Sys.Date()`"
format: 
  html:
    embed-resources: false
    toc: true
    code-fold: true
    code-summary: "Show the code"
    code-tools: true
    toc-location: right
    page-layout: article
    code-overflow: wrap
toc: true
number-sections: false
editor: visual
categories: ["categorie 1", "cotegorie 2"]
image: ""
description: "Description"
---

# Intervenant.e.s

### Rédaction

-   **Clément Poupelin**, [clementjc.poupelin\@gmail.com](mailto:clementjc.poupelin@gmail.com){.email}\

### Relecture

-   

# Setup

:::: panel-tabset
## Packages

```{r, setup, warning=FALSE, message=FALSE}
# Données
library(dplyr)        # manipulation des données


# Plots
## ggplot
library(ggplot2)
library(gridExtra)
```

## Fonctions

::: panel-tabset
### Fonction 1

### Fonction 2
:::

## Seed
::::

# Données

# Analyse

::: callout-note
METTRE LES REMARQUES
:::

::: callout-warning
METTRE LES POINTS D'ATTENTION
:::

:::: success-header
::: success-icon
:::

Résultats
::::

::: success
METTRE LES CONCLUSIONS
:::

# Conclusion

# Session info

```{r}
sessioninfo::session_info(pkgs = "attached")
```



```{r, include=FALSE}
# chargement des packages et scripts nécessaires
library(latex2exp)
library(lmtest)
library(dygraphs)
```

# **EXERCICE 1 : **

**Tendance et saisonnalité** : étude de la série de vente de voitures.
http://www.math.sciences.univ-nantes.fr/~philippe/lecture/voiture.txt

On conserve uniquement le début de la série avant la rupture.

```{r}
url_TP3 = "http://www.math.sciences.univ-nantes.fr/~philippe/lecture/voiture.txt"
X = scan(url_TP3) # pour importer le dataframe en 1 vecteur de donnée (et non un dataframe de dim n*m)

Xt = ts(X, frequency =12)
# On fixe une fréquence de 12 
```

```{r, echo=FALSE}
plot(Xt, col='purple', main = "Car sales")
abline(v=24, lty=2, col='red')
legend("topleft",
  legend = "Rupture",
  col = "red",
  lty = "dashed")
```

On constate une rupture au niveau du temps 24. On ne conserve donc que la première partie pour notre analyse.
```{r}
Xt = window(Xt, start=start(Xt), end=24)
```


#### QUESTION 1 : A l’aide de la suite des covariances empiriques, mettre en évidence la présence d’une tendance et d’une composante saisonnière dans cette série

```{r, echo=FALSE}

plot(Xt, col='purple', main = "Car sales")

par(mfrow=c(1,2))
acf(Xt, col = 'purple', 
    main = TeX("ACF of $X_t$"))
pacf(Xt, col = 'purple', 
    main = TeX("PACF of $X_t$"))
par(mfrow=c(1,1))
```

On constate effectivement une tendance globale sur toute la série au vu de nos deux graphes. 
De plus, l'ACF nous permet de voir une composante saisonnière qui serait probablement de période 12.



## APPROCHE 1


#### QUESTION 2 : Estimer la tendance et la composante saisonnière de cette série

Pour cette partie, on peut se référé au cours de Séries Temporelle (slides 37-51).
```{r}
#### ETAPE 1 : LISSAGE/FILTRAGE ####

# on suppose période 12 d'après l'acf
d = 12
# si période d pair, filtre :
a = c(1/2,rep(1,d-1),1/2)/d

m = stats::filter(Xt, a, sides = 2)
Z = Xt - m


```

```{r, echo=FALSE}
par(mfrow=c(2, 1)) 
plot(Xt, col = "purple", 
     main = TeX("Série Temporelle $X_t$ et sa série lissée $m_t$"), 
     ylab = "")
mtext(TeX("$X_t$"),                     
      side = 2,
      line = 3,
      las = 1)
lines(m, col = 'darkgreen')
legend(
  "topleft",
  legend = c(TeX("$X_t$"),TeX( "$m_t$")),
  col = c("purple", "darkgreen"),
  lty = c("solid", "solid")
)

plot(m, col = "darkgreen", 
     main = TeX("Série lissée $m_t$"), 
     ylab = "")
mtext(TeX("$m_t$"),                     
      side = 2,
      line = 3,
      las = 1)
par(mfrow=c(1, 1)) 

par(mfrow=c(2, 1)) 
plot(Z, 
     col="blue",
     main = TeX("$Z = X_t - m_t$"), 
     ylab = "")
mtext(TeX("$Z$"),                     
      side = 2,
      line = 3,
      las = 1)
par(mfrow=c(1, 1)) 

```

Le lissage d'une série chronologique (ou le filtrage) est utilisé pour découvrir certaines caractéristiques d'une série temporelle, telles que la tendance et les composantes saisonnières.



```{r}
#### ETAPE 2 : ELIMINATION SAISONNALITE ET TENDANCE ####

# Saisonnalité
Z = ts(Z, frequency = d) # impose la fréquence/période
s.est = 1:12
for ( i in 1:12 ){
  s.est[i]= mean(Z[cycle(Z) == i] , na.rm=TRUE)
}


S.est = ts(rep(s.est,d), frequency = frequency(Xt)) # Saisonnalité estimée

```

```{r, echo=FALSE}
par(mfrow=c(2, 1)) 
plot(ts(s.est), col="darkgoldenrod", main = "Estimation de s")
plot(ts(rep(ts(s.est), times=400/12)), col="darkgoldenrod", main = "Estimation de s")
par(mfrow=c(1, 1)) 

```

```{r}
# Tendance 

Q = Xt - s.est 
mod = lm(Q ~ time(Q)) # time(Q) ca fait 1:lenght(Q)
summary(mod)

P.est = ts(mod$fitted.values, frequency = frequency(Xt)) # Tendance estimée
```


```{r, echo=FALSE}
plot(Xt , col = "purple", main ="")
lines(Q, col = "darkgoldenrod", main ="Xt - s.est", lwd =2)
lines(P.est, col = "red", lty = 2, lwd =3)
legend(
  "topleft",
  legend = c("Xt", "Q = Xt - s.est", "tendance théorique"),
  col = c("purple", "darkgoldenrod", "red"),
  lty = c("solid", "solid", "dashed")
)
```





#### QUESTION 3 : Éliminer la tendance et la composante saisonnière à partir de vos estimations. On note $(R_j)_j$ la série obtenue


```{r}
Rj = Xt - P.est - S.est

```

```{r, echo=FALSE}

par(mfrow=c(2, 1)) 
plot(Xt, col = "purple", main = "Série Temporelle",
     ylab = "")
mtext(TeX("$X_t$"),                     
      side = 2,
      line = 3,
      las = 1)

plot(P.est, col = "darkolivegreen", main = "Tendance",
     ylab = "")
mtext(TeX(r"($\hat{P}_{est}$)"),                     
      side = 2,
      line = 2,
      las = 1)
par(mfrow=c(1, 1))

par(mfrow=c(2, 1)) 
plot(S.est, col="darkgoldenrod", main = "Saisonnalité",
     ylab = "")
mtext(TeX(r"($\hat{S}_{est}$)"),                     
      side = 2,
      line = 2,
      las = 1)

plot(Rj, col="hotpink3", main = TeX("$R_j$ résidu"), 
     ylab = "")
mtext(TeX("$R_j$"),                     
      side = 2,
      line = 3,
      las = 1)
par(mfrow=c(1, 1))
```


#### QUESTION 4 : La série $(R_j)_j$ peut elle être modélisée par un bruit blanc ? Discuter le résultat



```{r, echo=FALSE}

plot(Rj, col="hotpink3", main = TeX("$R_j$ résidu"), 
     ylab = "")
mtext(TeX("$R_j$"),                     
      side = 2,
      line = 3,
      las = 1)


par(mfrow=c(1, 2)) 
acf(Rj, col="hotpink3",
    ylab="")
mtext("ACF",                     
      side = 2, # (1=bottom, 2=left, 3=top, 4=right)
      line = 2,
      las = 1) # rotation
pacf(Rj, col="hotpink3",
    ylab="")
mtext("PACF",                     
      side = 2, # (1=bottom, 2=left, 3=top, 4=right)
      line = 2,
      las = 1) # rotation
par(mfrow=c(1, 1)) 



```
 
 
on a l'impression d'avoir un bruit u peu centré $(E(R_j)=0)$
 mais pas dingue avec une variance pas super constante.
 Mais, avec l'acf, ont voit tout de meme une corrélation faible
qui pourrait faire pensé à un BB.

 CONCLUSION : ??



 Normalité (Test shapiro)
```{r}
shapiro.test(Rj)
```



 Vérification par le test de Shapiro-Wilk (normalité : p-value > 0,05) 
 On garde l'hypothèse de la normalité


 Corrélation 

```{r}
cor.test(1:length(Rj), Rj)
```

 Les deux valeurs importantes de ce résultat sont la corrélation (50%) 
 et sa p-value (1*10^-8%). 
 Le test nous dit en outre qu’il y a 95% de chances 
 que la “véritable corrélation” entre temps et valeur 
 soit comprise dans “l’intervalle de confiance” entre 36% et 61%.
 Notez que 0% est un nombre non inclus dans cette fourchette:
 en d’autres mots, il se pourrait très bien que valeur et 
 temps soient du tout corrélés.
 En bref, l’algorithme détecte une corrélation.


 BB

 Le test de la statisticienne finnoise Greta Ljung 
 (et de son directeur de thèse George Box) examine l’autocorrélation 
 d’une série temporelle. Son “hypothèse nulle” est d’avoir affaire 
 à du “bruit blanc”.
```{r}
Box.test(Rj, type="Ljung-Box") 
```

 La p-value est faible (8e-09).
 Le test nous permet donc de rejeter l’hypothèse 
 d’avoir affaire à du bruit blanc


## APPROCHE 2


#### QUESTION 5 : Éliminer la tendance et la composante saisonnière en appliquant un ou plusieurs filtres linéaires de la forme $(I − L^s)^d$. On note $(R'_j)_j$ la série obtenue.

Etant donné que l'on a détecter une tendance et une saisonnalité de période 12, on peut tenter une différenciation de la série avec $s=12$ et $d=1$.

```{r}
R1 = diff(Xt, lag=12)

```

```{r, echo=FALSE}
par(mfrow=c(2, 1)) 
plot(Xt, col = "purple", main = "Série Temporelle",
     ylab = "")
mtext(TeX("$X_t$"),                     
      side = 2,
      line = 3,
      las = 1)
plot(R1, col = "orange", main = "serie diff",
     ylab = "")
mtext(TeX("$R_1$"),                     
      side = 2,
      line = 3,
      las = 1)
par(mfrow=c(1, 1)) 


par(mfrow=c(3, 1)) 
plot(R1, col = "orange", main = "serie diff",
     ylab = "")
mtext(TeX("$R_1$"),                     
      side = 2,
      line = 3,
      las = 1)
acf(R1, col = "orange", main = "serie diff")
pacf(R1, col = "orange", main = "serie diff")
par(mfrow=c(1, 1)) 



```


pour enlever le pb en 12, on se propose d'appliquer à nouveau la différence 
```{r}
R2 = diff(R1)
```

```{r, echo=FALSE}

par(mfrow=c(3, 1)) 
plot(Xt, col = "purple", main = "Série Temporelle",
     ylab = "")
mtext(TeX("$X_t$"),                     
      side = 2,
      line = 3,
      las = 1)
plot(R1, col = "orange", main = "serie diff",
     ylab = "")
mtext(TeX("$R_1$"),                     
      side = 2,
      line = 3,
      las = 1)
plot(R2, col = "darkorange", main = "serie diff",
     ylab = "")
mtext(TeX("$R_2$"),                     
      side = 2,
      line = 3,
      las = 1)
par(mfrow=c(1, 1)) 


par(mfrow=c(3, 1)) 
plot(R2, col = "darkorange", main = "serie diff",
     ylab = "")
mtext(TeX("$R_2$"),                     
      side = 2,
      line = 3,
      las = 1)
acf(R2, col = "darkorange", main = "serie diff")
pacf(R2, col = "darkorange", main = "serie diff")
par(mfrow=c(1, 1)) 
```

#### QUESTION 6 : La série $(R'_j)_j$ peut elle être modélisée par un bruit blanc ? Discuter le résultat


## CONCLUSION